【裁判字號】    96,苗簡,488
【裁判日期】    970530
【裁判案由】    塗銷地上權登記
【裁判全文】
臺灣苗栗地方法院民事判決             96年度苗簡字第488號
原      告  ｚ○○
            甲子○
                        號
            甲丑○
共      同
訴訟代理人  江錫麒律師
被      告  甲寅○
                        號
            甲卯○
                        35巷.
            甲辛○
                        號
            甲巳○
                        號
            甲庚○○
            甲辰○
            甲壬○
                        之4號.
            甲申○
            甲戊○
            甲己○
            甲丁○
                        樓之3.
            甲乙○
            地○○
            ｃ○○○
            Ａ○○
            黃○○
                        段16.
            玄○○
                        巷11.
            Ｄ○○
            Ｃ○○
            宙○○
            ｘ○○
            甲○○○
                        弄27.
            甲丙○
            子○○○
                        265.
            ｙ○○
                        巷39.
            甲甲○
                        巷6號.
            甲癸○
                        巷21.
            ｋ○○○
            ｌ○○
            Ｗ○○
            ａ○○
            ｅ○○
            Ｖ○○
                        2之2.
            Ｔ○○
                        巷36.
            Ｐ○○
                        15之.
            卯○○○
                        號
            宇○○
                        號
            天○○
            Ｂ○○
            Ｅ○○
            ｄ○○
                        號
            Ｑ○○
            Ｎ○○
            Ｏ○○
            ｍ○○
                        17之.
            Ｋ○○
            Ｍ○○
                        號
            Ｒ○○
                        1弄9.
            ｉ○○
                        號
            ｂ○○
            ｔ○○
            ｑ○○
                        5巷1.
            ｒ○○
                        28之.
            ｓ○○
                        號
            ｎ○○
            ｏ○○
            ｐ○○
                        5號2.
            Ｕ○○
            甲地○○
                        號
            甲未○
                        5號
            甲酉○
            辰○○○
            甲戌○
                        巷77.
            申○○
            Ｘ○○
            Ｚ○○
            Ｙ○○
            ｆ○○
            ｇ○○
                        號
            ｖ○○○
            Ｓ○○
                        號
            ｊ○○○
            Ｆ○○
            Ｊ○○
                        巷16.
            Ｇ○○
                        2號
            Ｉ○○
            Ｈ○○
            Ｌ○○
                        9號
            ｈ○○
                        樓
            甲午○
                        65號.
            庚○○
            戊○○
                        4樓之.
            乙○○
                        號
            丙○○
            ｕ○○
                        號
            甲亥○○
                        59巷.
            己○○
                        30號.
            癸○○
                        286.
            丑○○
上二人共同
法定代理人  寅○○
被      告  丁○○
                        310.
            辛○○
                        號
            壬○○
            酉○○○
                        12弄.
            亥○○○
                        2 巷.
                     現應受.
            戌○○
                        1號
            巳○○
                        之1
            未○○○
            甲天○○
            ｗ○○○
            午○○
上列當事人間請求塗銷地上權登記事件，本院於民國97年5 月29
日言詞辯論終結，判決如下：
    主  文
被告甲寅○、甲卯○、甲辛○、甲巳○、甲庚○○、甲辰○、甲
壬○、甲申○、甲戊○、甲己○、甲丁○、甲乙○、地○○、ｃ
○○○、Ａ○○、黃○○、玄○○、Ｄ○○、Ｃ○○、宙○○、
ｘ○○、甲○○○應就其被繼承人蕭良充設定於坐落苗栗縣苑裡
鎮○○段三一０、三一一地號土地，以民國三十九年通苑字第六
七０號收件之地上權登記，辦理繼承登記後，將該地上權登記予
以塗銷。
被告甲丙○、子○○○、ｙ○○、甲甲○、甲癸○應就其被繼承
人蕭振奇設定於坐落苗栗縣苑裡鎮○○段三一０、三一一地號土
地，以民國五十一年通苑字第一二六一號收件之地上權登記，辦
理繼承登記後，將該地上權登記予以塗銷。
被告ｋ○○○、ｌ○○、Ｗ○○、ａ○○、ｅ○○、Ｖ○○、Ｔ
○○、Ｐ○○、卯○○○、宇○○、天○○、Ｂ○○、Ｅ○○、
ｄ○○、Ｑ○○、Ｎ○○、Ｏ○○、ｍ○○、Ｋ○○、Ｍ○○、
Ｒ○○、ｉ○○、ｂ○○、ｔ○○、ｑ○○、ｒ○○、ｓ○○、
ｎ○○、ｏ○○、ｐ○○、Ｕ○○、甲地○○、甲未○、甲酉○
、辰○○○、甲戌○、申○○、Ｘ○○、Ｚ○○、Ｙ○○、ｆ○○、ｇ○○、ｖ○○○、Ｓ○○、ｊ○○○、Ｆ○○、Ｊ○○、
Ｇ○○、Ｉ○○、Ｈ○○、Ｌ○○、ｈ○○、甲午○、庚○○、
戊○○、乙○○、丙○○、ｕ○○、甲亥○○、己○○、癸○○
、丑○○、丁○○、辛○○、壬○○、酉○○○、亥○○○、戌
○○、巳○○、未○○○、甲天○○、ｗ○○○、午○○應就其
被繼承人黃石興設定於坐落苗栗縣苑裡鎮○○段三一０、三一一
地號土地，以民國三十九年通苑字第六七０號收件之地上權登記
，辦理繼承登記後，將該地上權登記予以塗銷。
被告甲丙○應將其設定於坐落苗栗縣苑裡鎮○○段三一０、三一
一地號土地，以民國五十一年通苑字第一二六一號收件之地上權
登記予以塗銷。
訴訟費用由被告連帶負擔。
    事實及理由
壹、程序方面：
    被告甲寅○、甲卯○  甲辛○、甲巳○、甲庚○○、甲辰○
    、甲壬○、甲申○、甲戊○、甲己○、甲丁○、甲乙○、地
    ○○、ｃ○○○、Ａ○○、黃○○、玄○○、Ｄ○○、Ｃ○○、宙○○、ｘ○○、甲○○○、甲丙○、子○○○、ｙ○○、甲甲○、甲癸○、ｋ○○○、ｌ○○、Ｗ○○、ａ○○
    、ｅ○○、Ｖ○○、Ｔ○○、Ｐ○○、卯○○○、宇○○、
    天○○、Ｂ○○、Ｅ○○、ｄ○○、Ｑ○○、Ｏ○○、ｍ○○、Ｋ○○、Ｍ○○、Ｒ○○、ｉ○○、ｂ○○、ｔ○○、
    ｑ○○、ｒ○○、ｓ○○、ｎ○○、ｏ○○、ｐ○○、Ｕ○○、甲地○○、甲未○、甲酉○、辰○○○、甲戌○、申○○、Ｘ○○、Ｚ○○、Ｙ○○、ｆ○○、ｇ○○、ｖ○○○
    、Ｓ○○、ｊ○○○、Ｉ○○、Ｌ○○、ｈ○○、甲午○、
    庚○○、戊○○、乙○○、丙○○、ｕ○○、甲亥○○、己○○、癸○○、丑○○、丁○○、辛○○、壬○○、酉○○○、亥○○○、戌○○、巳○○、未○○○、甲天○○、ｗ
    ○○○、午○○等人經合法通知，均未於言詞辯論期日到場
    ，核無民事訴訟法第386 條所列情形，爰依原告之聲請，由
    其一造辯論而為判決。
貳、實體方面：
一、原告主張：訴外人蕭良充、黃石興、蕭心培於原告ｚ○○、
    甲子○所有坐落苗栗縣苑裡鎮○○段310 地號土地（下稱系
    爭310 地號土地）、原告甲丑○所有同段311 地號土地（下
    稱系爭311 地號土地）上，在民國39年6 月19日以苗栗縣通
    霄地政事務所（下稱通霄地政）39年通苑字第670 號收件，
    設定公同共有之地上權登記，存續期間為無限期，設定權利
    範圍為一部63.61 坪，嗣後蕭心培之地上權部分由其繼承人
    即被告甲丙○、訴外人蕭振奇於51年7 月9 日以通霄地政51
    年通苑字第1261號辦理繼承登記，存續期間為無限期，其他
    登記事項欄載明「建築房屋」，足見當事人於系爭地上權設
    定登記時之原意，係由地上權人在系爭310 、311 地號土地
    上興建房屋，並以該建築物之存續期間為系爭地上權之存續
    期間。然久歷時日迄今，其上所建之房屋早已傾倒無存，系
    爭地上權設定之目的業已消滅，而原地上權人蕭良充、蕭振
    奇、黃石興均已死亡，被告甲寅○、甲卯○、甲辛○、甲巳
    ○、甲庚○○、甲辰○、甲壬○、甲申○、甲戊○、甲己○
    、甲丁○、甲乙○、地○○、ｃ○○○、Ａ○○、黃○○、
    玄○○、Ｄ○○、Ｃ○○、宙○○、ｘ○○、甲○○○等22
    人為蕭良充之繼承人，被告甲丙○、子○○○、ｙ○○、甲
    甲○、甲癸○等5 人為蕭振奇之繼承人，被告ｋ○○○、ｌ
    ○○、Ｗ○○、ａ○○、ｅ○○、Ｖ○○、Ｔ○○、Ｐ○○
    、卯○○○、宇○○、天○○、Ｂ○○、Ｅ○○、ｄ○○、
    Ｑ○○、Ｎ○○、Ｏ○○、ｍ○○、Ｋ○○、Ｍ○○、Ｒ○○、ｉ○○、ｂ○○、ｔ○○、ｑ○○、ｒ○○、ｓ○○、
    ｎ○○、ｏ○○、ｐ○○、Ｕ○○、甲地○○、甲未○、甲
    酉○、辰○○○、甲戌○、申○○、Ｘ○○、Ｚ○○、Ｙ○○、ｆ○○、ｇ○○、ｖ○○○、Ｓ○○、ｊ○○○、Ｆ○○、Ｊ○○、Ｇ○○、Ｉ○○、Ｈ○○、Ｌ○○、ｈ○○、
    甲午○、庚○○、戊○○、乙○○、丙○○、ｕ○○、甲亥
    ○○、己○○、癸○○、丑○○、丁○○、辛○○、壬○○
    、酉○○○、亥○○○、戌○○、巳○○、未○○○、甲天
    ○○、ｗ○○○、午○○等73人為黃石興之繼承人，應分別
    繼承系爭地上權，原告自得對之終止並請求被告於辦理繼承
    登記後，塗銷系爭地上權登記，爰以起訴狀繕本之送達，為
    終止系爭地上權設定之意思表示，並本於所有權之作用及繼
    承關係，請求被告等人於分別辦理系爭地上權之繼承登記後
    ，將系爭地上權登記予以塗銷等語；並聲明如主文所示。
二、被告Ｎ○○陳稱：其同意原告之主張，但希望訴訟費用由原
    告負擔等語；另被告Ｆ○○、Ｊ○○、Ｇ○○、Ｈ○○陳稱
    ：對原告之主張沒有意見等語；其餘被告則均未於言詞辯論
    期日到場，亦未提出書狀作何聲明或陳述。
三、得心證之理由：
（一）按當事人對於他造主張之事實，於言詞辯論時不爭執者，
      視同自認；當事人對於他造主張之事實，已於相當時期受
      合法之通知，而於言詞辯論期日不到場，亦未提出準備書
      狀爭執者，準用第1 項之規定，民事訴訟法第280 條第1
      項前段、第3 項前段分別定有明文。查原告主張前揭事實
      ，業據其提出與所述相符之土地登記謄本、戶籍謄本、繼
      承系統表、地籍圖謄本、土地現場照片等件為證，另經本
      院依職權向通霄地政函詢結果，系爭310 、311 地號兩筆
      土地上目前並無已登記建物之記載，經該地政事務所派員
      前往現場實地勘查，亦無建物存在，此有通霄地政97年3
      月7 日通地一字第0970001210號函1 份在卷可稽（見本院
      卷(一)第234 頁），而被告Ｎ○○、Ｆ○○、Ｊ○○、Ｇ○○、Ｈ○○等人亦到庭表示同意原告之主張，或對原告之
      請求沒有意見，其餘被告經合法通知，均未於言詞辯論期
      日到場或提出書狀加以否認或爭執，本院審酌上揭書證，
      認原告之主張均為真實。
（二）次按稱地上權者，謂以在他人土地上有建築物，或其他工
      作物，或竹木為目的而使用其土地之權；地上權未定有期
      限者，地上權人得隨時拋棄其權利，但另有習慣者，不在
      此限；民法第832 條、第834 條第1 項前段分別定有明文
      。所謂「未定有期限」，即指地上權未定有存續期間，此
      正足以表示當事人不願意受期限拘束之意，本諸未定期限
      之法律關係，當事人得隨時終止之原則，土地所有人與地
      上權人應得隨時終止之。至土地所有人之終止權，應受地
      上權使用目的之限制，在以有建築物為目的之地上權，基
      於對地上權人之保護，不宜較基地承租人為薄之理由，應
      解為定有至建築物不堪使用時為止之期限；蓋以有建築物
      為目的而設定之地上權，非有相當期限不能達其目的，此
      際當事人雖未表明地上權之期限，但依地上權設定之目的
      ，探求當事人真意，自應作上述解釋。經查，依系爭310
      、311 地號土地之土地登簿謄本所載，系爭地上權之存續
      期限為「無限期」、其他登記事項載為「建築房屋」，而
      建築物有其一定之使用年限，是系爭地上權之存續期限，
      應解為至建築物不堪使用時為止，而系爭310 、311 地號
      土地上之建物既早已滅失而不存在，亦無其他辦理建物保
      存登記之資料，業如上述，足見系爭地上權之存續期限應
      於建物滅失時屆至，其設定目的亦於建物滅失時達成，是
      系爭地上權業已當然消滅。
（三）系爭地上權既已消滅，原告本於所有權人之地位，自得訴
      請塗銷；另按因繼承、強制執行、公用徵收或法院之判決
      ，於登記前已取得不動產物權者，非經登記，不得處分其
      物權，民法第759 條定有明文，而地上權之塗銷，性質上
      乃不動產物權之處分行為，依上開民法第759 條之規定，
      於繼承人因繼承取得地上權之場合，非經辦理繼承登記，
      無從辦理地上權之塗銷登記。準此，系爭310 、311 地號
      土地之原地上權人蕭良充、蕭振奇、黃石興均已死亡，被
      告甲寅○等22人、被告甲丙○等5 人、被告ｋ○○○等73
      人分別為蕭良充、蕭振奇、黃石興之繼承人，於因繼承取
      得系爭地上權後，迄未辦理繼承登記，則原告ｚ○○等3
      人，於分別終止兩造間系爭地上權設定之意思表示後，訴
      請被告等人於分別辦理系爭地上權之繼承登記後，將該地
      上權登記予以塗銷，洵屬有據，亦應准許。
四、本件事證已臻明確，兩造所提其餘攻擊防禦方法及證據，經
    審酌之後，核與判決結果不生影響，爰不一一論述，附此敘
    明。
五、訴訟費用負擔之依據：民事訴訟法第85條第2 項。
中    華    民    國    97    年    5     月    30    日
                  簡易庭法  官  邱光吾
以上正本係照原本作成
如對本判決上訴，須於判決送達後20日內向本院提出上訴狀
                        書記官  葉燕蓉
中    華    民    國    97    年    5     月    30    日


司法院資訊處製作；財團法人民間司法改革基金會備份。
